臺灣高雄地方法院民事判決　　　　　　　96年度訴字第1132號
原　　　告　己○○
　　　　　　戊○○
共　　　同　曾劍虹律師
訴訟代理人
被　　　告　乙○○
　　　　　　甲○
共　　　同　王建元律師
訴訟代理人　蘇精哲律師
上列當事人間請求履行契約事件，經本院於民國96年7 月10日言
詞辯論終結，判決如下：
    主      文
原告之訴駁回。
訴訟費用由原告負擔。
    事實及理由
一、原告起訴主張：原告於民國72年12月5 日起至78年12月5 日
    間將所有座落高雄市小港區○○○段第12之1 、13地號2 筆
    土地（下稱系爭土地）以低於市場租金行情之金額充抵其建
    設資金而租予被告甲○自行興建建物（下稱系爭建物）供經
    營「大昌養蝦場」，並約定租約期滿後如未續約，系爭建物
    即歸原告所有。但系爭建物於收回前之78年7 月28日為被告
    交通部高雄港務局委由被告高雄市政府（被告交通部高雄港
    務局、高雄市政府部分另以裁定為之）所徵收，原告知悉被
    告乙○○、甲○領取該補償費之後深感不平，乃在同年12月
    6 日在當時里長丙○○及前調解委員會主任丁○○之協調下
    與被告乙○○、甲○成立和解而簽立「調解協議書」，雙方
    約定：被告乙○○、甲○所具領之系爭建物補償費暨救濟金
    （下稱補償救濟金）新臺幣（下同）1,346,871 元中分配40
    0,000 元（含股金100,000 元）予原告，系爭建物即日歸原
    告所有，被告乙○○、甲○「不得再為任何要求，其權利義
    務終止」，被告2 人並書立「拋棄書」明示其等「原與原告
    共有本市○○區○○里○○○路36號大昌養蝦場，茲因抵觸
    本市紅毛港遷村工程及合約屆滿，其地上物一切全部拋棄絕
    無異議」，意即系爭建物嗣後所有權利均歸原告享有，被告
    乙○○、甲○並同時交還系爭養蝦場由原告管業迄今。嗣被
    告交通部高雄港務局、高雄市政府見紅毛港地區居民抗爭不
    斷，同意再發放「紅毛港遷村房屋補償差額救濟金」（以下
    稱差額救濟金），並於94年10月製成估價表，就系爭建物再
    發放1,270,033 元，而系爭房屋原為兩造所共有，且兩造簽
    立調解協議書、拋棄書時已知系爭房屋業遭徵收，為俾免糾
    葛故書立該協議書及拋棄書，是雙方真意應係指除產權外包
    含以後相關徵收補償救濟金等權益均應歸原告所領取享有，
    蓋系爭房屋既已被徵收，自不可能再被徵收1 次，而補償救
    濟金顯屬補償差額救濟金性質，此自應由原告領取，若謂仍
    由被告領取，上開調解協議書及拋棄書之簽立豈非形同具文
    ，且原告與被告乙○○、甲○於78年12月6 日之協議即為解
    決雙方在72年12月3 日所訂土地租賃契約書第7 條履行方式
    之調整，兩者自應合併觀察解釋始符合立約人之真意，換言
    之，被告乙○○、甲○已喪失系爭建物之事實上處分權而無
    法依土地租賃契約之約定移轉歸原告所有而為給付不能，依
    照最高法院80年8 月20日第4 次民事庭會議決議，原告自得
    適用或類推適用民法第225 條第2 項代償請求權規定，請求
    被告乙○○、甲○交付系爭建物之差額救濟金，況兩造嗣後
    已以債權契約之方式來解決雙方履約爭議，而被告乙○○、
    甲○已聲明拋棄全部衍生權利，被告乙○○、甲○自仍負有
    履行債務之義務，而被告乙○○、甲○因已明示救濟金歸其
    享有，領取後亦不會交付原告而拒絕配合領取系爭救濟金，
    被告乙○○、甲○顯已遲延給付且拒絕給付，原告為保全權
    利自得依法代位請求，為此爰預備合併先後位請求：(一)依和
    解契約之約定、民法第255 條第2 項代償請求權、民法第
    294 條債權讓與之規定求為判決：被告乙○○、甲○應將上
    開救濟金領取權讓與原告，並由原告向被告交通部高雄港務
    局、高雄市政府領取之；(二)依和解契約之約定、民法第255
    條第2 項、民法第242 條代位權之規定求為判決：被告交通
    部高雄港務局、高雄市政府應將上開救濟金新台幣
    1,270,033 元給付被告乙○○、甲○，並由原告共同代位被
    告乙○○、甲○受領之；(三)和解契約之約定、民法第225 條
    第2 項代償請求權求為判決：被告乙○○、甲○應於領得上
    開救濟金之同時，將救濟金交付原告受領等語。
二、被告乙○○、甲○則以：被告乙○○、甲○尚未領取系爭差
    額救濟金之原因為遭原告假扣押，故被告乙○○、甲○並無
    怠於行使權利之情形，而依「紅毛港地區房屋補償差額救濟
    金請款說明書」所載，有關差額救濟金之適用對象為基準日
    78年7 月28日土地徵收公告日以前存在之房屋所有權人，且
    依高雄市政府工務局新建工程處製作之紅毛港遷村房屋補償
    差額救濟金估價表所示，其用語為「前已付金額」、「差額
    」救濟金，可知差額救濟金係延續78年7 月10日發放之補償
    救濟金而言，而非於78年12月6 日之後另行產生或創設之權
    利義務關係，被告乙○○、甲○領取差額救濟金之原因係基
    於調解協議書、拋棄書簽立前之78年7 月28日時為系爭建物
    所有權人之身分，至於原告依調解協議書、拋棄書所取得之
    權利為78年12月6 日後之權利，原告依土地租賃契約所取得
    者僅係對於系爭建物所有權之期待利益，於補償基準日對於
    系爭建物並無任何權利存在，且原告於調解協議書取得之40
    0,000 元即寓含有就其他補償金均為被告乙○○、甲○所有
    不再有異議之意，故該差額救濟金自不屬原告取得權利之範
    圍，本件差額救濟金以被告乙○○、甲○為發放對象並無違
    誤，此外最高法院80年8 月20日第4 次民事庭會議決議係以
    出賣人已將土地出賣收取價金並交付土地予買受人後土地遭
    徵收，為平衡買受人與出賣人之利益所為之決議，本件原告
    與被告乙○○、甲○間並無買賣關係可言，原告亦無支付對
    價予被告乙○○、甲○，本件與前揭最高法院決議之案情不
    同而無比附援引之餘地，至於調解協議書係約定將權利義務
    均讓與原告，亦非單純債權讓與等語為辯，並聲明求為判決
    駁回原告之訴。
三、兩造不爭執之事項：
  (一)座落高雄市小港區○○○段第13及12-1地號土地為原告己○○、戊○○所有，其等於72年12月3 日將之以低於市場租金
    行情之金額充抵其建設資金而租予被告甲○自行興建系爭建
    物供經營大昌養蝦場，租期自72年12月5 日至78年12月5 日
    止，並約定租約期滿後，如未續租，其地上建築物歸原告所
    有。
  (二)被告交通部高雄港務局委託高雄市政府辦理高雄市小港區紅
    毛港遷村工程徵收調查補償程序，高雄市政府工務局新建工
    程處於75年10月1 日至76年5 月31日間就系爭建物為調查時
    ，其所有人登記為乙○○，建物地址為小港區○○○路37-1
    9 號，被告甲○、乙○○2 人於78年7 月6 日提出陳情書，
    嗣於78年7 月13日高雄市政府工務局新建工程處發函認定系
    爭建物為被告甲○及乙○○2 人共同所有，系爭建物之基地
    已為被告高雄市政府於78年7 月28日辦理公告徵收，被告乙○○、被告甲○於78年7 月間共同領取建物補償金1,346,87
    1 元，含其他救濟金合計1,418, 471元。
  (三)原告知悉被告乙○○、被告甲○領取補償金之後，雙方乃於
    78年12月6 日在當時里長丙○○及前調解委員會主任丁○○
    協調下成立和解，雙方簽立「調解協議書」約定被告乙○○
    、被告甲○所具領系爭建物補償金1,346,871 元分配400,00
    0 元（含股金100,000 元）予原告，蝦場土地返還原告，系
    爭建物即日歸還原告所有，被告乙○○、被告甲○不得再為
    任何要求，其權利義務終止，並書立「拋棄書」，明示「立
    拋棄書人甲○、乙○○原與土地所有權人共有本市○○區○○里○○○路36號大昌養蝦場，茲因牴觸本市紅毛港遷村工
    程即合約屆滿，其地上物一切全部拋棄絕無異議」等文字。
  (四)被告交通部高雄港務局、高雄市政府94年間為發放「紅毛港
    遷村房屋補償差額救濟金」而於94年10月由高雄市政府製成
    「紅毛港遷村房屋補償差額救濟金估價表」，決定就系爭建
    物再發放1,270,033 元。
四、本件經整理並協議簡化爭點後，兩造均同意本件之爭點為：
    (一)原告與被告甲○、乙○○於78年間簽立之調解協議書及拋
    棄書之真意為何？(二)原告本於調解協議書、拋棄書、民法第
    225 條第2 項、第294 條債權讓與規定、第242 條代位權之
    主張有無理由？(三)本件差額救濟金發生之原因是否為調解協
    議書及拋棄書約定之78年12月6 日以後始發生？茲就各項爭
    點審究如次：
  (一)原告與被告甲○、乙○○於78年間簽立之調解協議書及拋棄
    書之真意為何？
    按解釋契約，固須探求當事人立約時之真意，不能拘泥於契
    約之文字，但契約文字業已表示當事人真意，無須別事探求
    者，即不得反捨契約文字而更為曲解，最高法院17年上字第
    1118號著有判例可資參照。查原告與被告乙○○、甲○於72
    年12月3 日所簽立之土地租賃契約第7 條及78年12月6 日所
    簽立之調解協議書、拋棄書之內容乃分別記載：「乙方（即
    被告）租約期滿後如不願續租者，其地上建築物歸由甲方（
    即原告）所有絕不異議」、「具調解書己○○、戊○○（以
    下簡稱甲方，即原告）、甲○、乙○○（以下簡稱乙方，即
    被告）雙方共有本市○○○路36號大昌養蝦場茲因合約期間
    屆滿，自民國78年12月6 日止，以後大昌養蝦場全部歸還己○○、戊○○屬實。條件如後：一依據乙方名義領取紅毛港
    遷村工程補償費壹佰參拾肆萬餘元，應支出肆拾萬元正給甲
    方（含股金）。二蝦場內公物歸甲方所有，但向人租借或私
    物不在處限內。三前登記有案污染補償金歸前股東共同分配
    （如台電污染蝦苗死亡案環保局補助打破污水管）等，應由
    乙○○領取。四自調解書成立時起，乙方不得再向甲方任何
    要求權利義務終止‧‧‧」；「一立拋棄書人甲○、乙○○
    原與土地所有權人共有本市○○區○○里○○○路36號大昌
    養蝦場，茲因牴觸本市紅毛港遷村工程及合約屆滿，其地上
    物一切全部拋棄絕無異議，並願放棄先訴抗辯權。二本拋棄
    書悉依民國78年12月6 日甲○、乙○○與己○○、戊○○雙
    方調解成立條件之結果辦理」等語乙節，此有調解協議書、
    拋棄書附卷可稽，兩造對該等文書之真實亦不爭執，自堪信
    其上之記載為真，以下茲就該調解協議書、拋棄書之真意敘
    述如下：
    1.調解協議書已取代原告與被告乙○○、甲○所簽立之土地
      租賃契約：
      依照上開調解協議書之前言，兩造顯係針對之前所簽立之
      土地租賃契約期滿之權利義務事項（即原告所指之土地租
      賃契約書第7 條）而為和解，故於和解成立後，雙方基於
      該土地租賃契約第7 條之權利義務關係，即應依該調解協
      議書辦理而無適用原先土地租賃契約書之餘地，此乃雙方
      成立和解契約之當然解釋，原告主張二者仍應合併觀察應
      有誤會，核先敘明。
    2.調解協議書、拋棄書之真意：
      原告雖以證人即簽立調解協議書之見證人丁○○、丙○○
      於本院96年4 月30日審理時證稱之：調解協議書簽立之後
      權利義務均歸原告所有，補償費應讓原告領取等語而主張
      系爭差額救濟金之權益應歸屬原告云云，惟調解協議書之
      前言、條件第2 點、第4 點及拋棄書既已記載：「以後大
      昌養蝦場全部歸還己○○、戊○○（即原告）」、「蝦場
      內公物歸甲方（即原告）」、「自調解書成立時起，乙方
      （即被告乙○○、甲○）不得再向甲方任何要求權利義務
      終止」、「其地上物一切全部拋棄」等語而無提及日後差
      額救濟金之歸屬，且當初簽立調解協議書、拋棄書時之認
      知，業經證人丁○○、丙○○於本院審理時證稱：「（問
      ：當初簽立協議書、拋棄書時，兩造有無討論到還可以領
      取房屋補償救濟金？）答：當時沒有人知道。‧‧‧（問
      ：契約簽立之前地上物的權利義務是否都屬被告二人？）
      答：房屋沒有在賣兩次，本來紅毛港遷村工程給補償金之
      後，房屋就算是賣掉，所以當初會簽拋棄書上記載地上物
      一切全部拋棄，『哪知道』政府因為體恤人民，當初紅毛
      港遷村延宕40餘年，所以又重新按照物價指數核發補償救
      濟金」、「（問：簽立協議書時兩造是如何講的？）答：
      本來要租10年，時間到了就要還給對方。（問：協議書上
      記載被告不能向原告為任何要求，權利、義務全部終止，
      是什麼意思？（提示協議書並告以要旨））答：那是指契
      約到期後要放棄權利，不得再向甲方請求任何權利。（問
      ：紅毛港遷村工程補償費之權利如何分配？）答：乙方不
      得向甲方為任何要求，補償費要讓甲方領取。‧‧‧（問
      ：78年簽約時有無提到日後補償金領取的問題？）答：沒
      有提到。（問：你說沒有提到補償金的問題，但你說如果
      日後有任何權利都由甲方領取，是否如此？）答：是。」
      等語明確，以證人均證稱簽立調解協議書時並無討論到日
      後若有差額救濟金應如何處理，雙方亦沒有預見政府會再
      行發放差額救濟金等情，足見當初原告與被告乙○○、甲○並無就日後若有差額救濟金時應如何處理而為約定，證
      人所指該差額救濟金之權益應歸屬原告云云，應僅係證人
      事後就事理之看法而非『締約當時』之當事人真意，衡諸
      前揭判例意旨，本件依調解協議書遞約當時之文字，已足
      認當事人之真意為：「於簽立調解協議書、拋棄書之當時
      關於大昌養蝦場之經營權及系爭建物內關於經營養蝦場所
      需之公物均歸原告所有，被告乙○○、甲○就系爭建物及
      養蝦場之經營不得再對原告有所主張，雙方之前關於系爭
      建物及養蝦場之經營所約定之權利義務關係自和解成立之
      日起均告終止」，而不應反捨契約文字而將調解協議書簽
      立時所未提及且當事人亦從未曾認知之差額救濟金列入該
      調解協議書之當事人真意範圍。
  (二)原告本於調解協議書、拋棄書、民法第225 條第2 項、第
    294 條債權讓與規定、第242 條代位權之主張有無理由？
    原告雖主張被告乙○○、甲○已喪失系爭建物事實上處分權
    而無法依土地租賃契約之約定將系爭建物移轉歸原告所有而
    為給付不能，原告自得適用或類推適用民法第225 條第2項
    代償請求權規定，請求被告乙○○、甲○交付系爭建物之差
    額救濟金，且嗣後兩造已以債權契約方式來解決雙方履約爭
    議，被告乙○○、甲○已聲明拋棄全部衍生權利而將系爭建
    物衍生之權利讓與原告而負有履行債務之義務，因被告乙○○、甲○已明示拒絕配合領取系爭救濟金，被告乙○○、甲○顯已遲延給付且拒絕給付，原告為保全權利自得依法代位
    請求云云，惟查：
    1.原告依民法第225條第2項之主張有無理由：
      按民法第225 條必須因不可歸責於債務人之事由致給付不
      能者，始有該條之適用（最高法院69年度台上字第259 號
      著有判決可資參照），故原告主張民法第225 條第2 項自
      應以被告乙○○、甲○對之負有給付義務且給付不能為前
      提，而本件土地租賃契約已為嗣後之調解協議書、拋棄書
      所取代已如前述，故原告主張被告乙○○、甲○未履行土
      地租賃契約之義務已無足採，再者，被告依照該調解協議
      書所應負之義務為將養蝦場之經營權及系爭建物內關於經
      營養蝦場所需之公物均歸原告所有，且『不得再向原告任
      何要求』等情已如前述，足見被告乙○○、甲○對原告僅
      負擔交付系爭建物及其內之公物之義務，並不負給付所領
      取之差額救濟金之義務，至於『不得再向原告任何要求』
      之語則為被告乙○○、甲○對原告行使權利之限制，而非
      被告乙○○、甲○對原告負有給付義務之規定，故原告本
      於調解協議書主張被告乙○○、甲○對之負有給付差額救
      濟金之義務容有誤會。至於拋棄書固然記載『其地上物一
      切全部拋棄絕無異議』等語，惟拋棄為單方行為且為物權
      行為，拋棄權利之行為並不會使人負有給付義務，故姑且
      不論系爭建物於徵收後被告乙○○、甲○是否再有權利可
      供拋棄，被告乙○○、甲○亦不會因單方之拋棄權利行為
      而對原告負有何給付義務，則被告乙○○、甲○既不因調
      解協議書、拋棄書而對原告負有給付義務，原告依民法第
      225 條第2 項所為之請求為無理由至明。
    2.原告依民法第294 條債權讓與規定所為主張有無理由：
      原告雖主張依照土地租賃契約書、調解協議書、拋棄書，
      應解為被告乙○○、甲○已將該差額救濟金之權利讓與原
      告云云，惟系爭差額救濟金係94年10月由高雄市政府製成
      「紅毛港遷村房屋補償差額救濟金估價表」後所決定發放
      已如前述，而決定發放之機關即被告高雄市政府亦於言詞
      辯論時陳稱：當時徵收補償金都沒有問題，因為一直沒有
      執行，時間過了很久，所以才加計這段時間的物價進去，
      這是救濟金的性質等語，足見78年間徵收系爭建物時即已
      將徵收補償金足額發放完畢，系爭「差額救濟金」之發放
      並非被告高雄市政府辦理徵收當時所預定發放之金額，且
      無不足額徵收而非所謂「差額」之情形，領取系爭差額救
      濟金之權利乃於94年10月因被告高雄市政府之決定始發生
      且為兩造（包括行政機關）於78年當時所未預見，而原告
      與被告乙○○、甲○簽立上開契約時，該筆差額救濟金之
      權利尚未發生，如此，被告乙○○、甲○豈能將尚未發生
      之權利讓與原告，又當初簽立調解協議書、拋棄書時亦未
      認知日後會有該差額救濟金之發放亦如前述，可見被告乙○○、甲○亦無預為讓與之意思，故原告主張債權讓與云
      云顯屬無據。
    3.原告依民法第242 條代位權之規定所為主張有無理由：
      按代位權係債權人代行債務人之權利，故代行者與被代行
      者之間，必須有債權債務關係之存在，否則即無行使代位
      權之可言，最高法院49年台上字第1274號著有判例可資參
      照。本件被告乙○○、甲○並不因調解協議書、拋棄書而
      對原告負有給付義務已如前述，則原告與被告乙○○、甲○並無債權債務關係存在，原告主張代位權之行使自無理
      由。
    綜上，系爭土地租賃契約書已為嗣後之調解協議書、拋棄書
    所取代而無適用之餘地，而被告乙○○、甲○並不因該調解
    協議書、拋棄書而對原告負有給付差額救濟金之義務，原告
    自不能主張依民法第225 條第2 項及第242 條規定請求，而
    系爭差額救濟金為調解協議書、拋棄書簽立之後始發生之權
    利，且原告與被告乙○○、甲○於簽立調解協議書、拋棄書
    時亦未認知有此差額救濟金，雙方自不可能就此權利有讓與
    之合意，原告主張有民法第294 條債權讓與規定之適用亦無
    理由。至系爭差額救濟金係屬調解協議書及拋棄書約定之78
    年12月6 日以後所發生之權利，政府於徵收消滅一切人民有
    關之權利後再為發放該「差額」救濟金應係以78年12月6 日
    之前或之後為基準點，與本件訴訟有無理由已屬無涉，且此
    亦屬行政機關依法應行認定之範疇，茲不贅述，附予敘明。
五、原告與被告乙○○、甲○於78年12月6 日簽立調解協議書、
    拋棄書之真意為：將當時養蝦場之經營及系爭建物內經營養
    蝦場所需之公物均歸原告所有，被告乙○○、甲○就系爭建
    物及養蝦場之經營不得再對原告有所主張，雙方之前關於系
    爭建物及養蝦場之經營所約定之權利義務關係即日起均告終
    止乙情，被告乙○○、甲○並不因該調解協議書、拋棄書而
    對原告負有給付差額救濟金之義務，且該差額救濟金為94年
    10 月 由高雄市政府所決定發放而為兩造於簽立調解協議書
    、拋棄書所未預見，自不可能依調解協議書、拋棄書而成立
    債權讓與，原告本於民法第225 條第2 項、第242 條、第
    294 條所為之請求即屬無據，自應予以駁回。
六、本件事證已臻明確，兩造其餘攻擊、防禦方法及所為之立證
    ，經核與判決之結果不生影響，無庸逐一論述，併予敘明。
七、據上論結，本件原告之訴為無理由，依民事訴訟法第78條，
    判決如主文。
中　　華　　民　　國　　96　　年　　7 　　月　　31　　日
                  民事第四庭  審判長法　官   黃宏欽
                                    法  官   古振暉
                                    法  官   黃宣撫
以上證明與原本無異。
如不服本判決，應於判決送達後20日內向本院提出上訴狀並表明
上訴理由，如於本判決宣示後送達前提起上訴者，應判決送達後
10日內補提上訴理由書（須附繕本）。
中　　華　　民　　國　　96　　年　　7 　　月　　31　　日
                                    書記官  王美玲
